【裁判字號】    97,上,139
【裁判日期】    981006
【裁判案由】    分割共有物
【裁判全文】
臺灣高等法院臺南分院民事判決  97年度上字第139號
上  訴  人  丁 ○ ○
            乙 ○ ○
共      同
訴訟代理人  盧 奇 南  律師
複代  理人  黃 慕 容  律師
被上  訴人  丙○○○（張森山之承受訴訟人）
            甲 ○ ○（張森山之承受訴訟人）
共      同
訴訟代理人  劉  意  律師
複代  理人  何 永 福  律師
            林 彥 百  律師
上列當事人間請求分割共有物事件，上訴人對於中華民國97年04
月30日臺灣嘉義地方法院第一審判決（96年度訴字第0336號），
提起上訴，本院於98年9月22日言詞辯論終結，判決如下：
    主  文
上訴駁回。
第二審訴訟費用由兩造依原應有部分比例負擔。
    事實及理由
甲、程序方面：
    查本件經原審判決後，其中原審原告即被上訴人張森山已於
    本院審理中即民國（下同）九十八年一月十六日去世，而分
    別由其繼承人繼承本件系爭土地之應有部分，且經其繼承人
    丙○○○、甲○○於本院準備程序時具狀聲明承受訴訟，有
    民事陳報暨承受訴訟狀、戶籍謄本、土地登記第二類謄本及
    繼承系統表附卷可參（見本院卷第85至97、108至110頁），
    則揆諸民事訴訟法第一百七十五條及第一百七十六條之規定
    ，自屬合法，而無再將原審原告張森山列為被上訴人之必要
    ，合先敘明。
乙、實體方面：
壹、上訴人等方面：
一、聲明：求為判決：
  (一)原判決廢棄。
  (二)兩造共有坐落嘉義縣溪口鄉○○段八二六地號、地目建、面
    積七五六‧四一平方公尺土地（下稱系爭土地）予以分割，
    其分割方法如附圖乙所示，即編號Ａ部分（面積202.04平方
    公尺）及Ｂ部分（面積079.53平方公尺），分歸被上訴人丙
    ○○○、甲○○共同取得，並按應有部分之比例保持共有。
    編號Ｃ部分（面積269.24平方公尺）及Ｄ部分（面積079.53
    平方公尺），分歸上訴人乙○○取得。編號Ｅ部分（面積12
    6.07平方公尺），分歸上訴人丁○○取得。
二、上訴人等於本院審理時之陳述除與原審判決記載相同者予以
    引用外，並補以下列等語，資為抗辯：
  (一)原審判決依附圖一（即本判決之附圖甲案）所示之分割方法
    予以分割，無非以「各共有人分得土地較為完整方正，有利
    土地之使用，且面臨道路之寬度亦相當較為公允。」等情，
    為判決認定之基礎。惟徵諸該分割方法，分配與上訴人乙○
    ○及原審原告張森山之土地面臨中正路之寬度，其中上訴人
    乙○○所分得土地面寬為六‧八公尺，被上訴人分得土地面
    寬為七‧八公尺，且要拆除樓房，有損樓房使用價值，並違
    經濟原則。從而原判決所憑基礎，顯欠妥適。
  (二)依上訴人所主張如附圖乙所示之分割方法予以分割，被上訴
    人分得之土地僅靠中正路三十九號二層樓房末端之土地面寬
    雖稍狹窄，但仍有約五‧四公尺之寬度，並不影響土地之利
    用價值；且中正路三十九之一號二層樓房係鋼筋水泥建築，
    目前尚屬堅固無損，如拆除即不復存在，損失至鉅，何況維
    持現狀分割，亦不影響或損害被上訴人之使用價值，從而本
    件分割應以不拆除中正路三十九之一號二層樓房為宜。
  (三)若依上訴人主張之方法予以分割，上訴人等就分得增加之土
    地願意依民法第八百二十四條第三項之規定，以合理金錢補
    償被上訴人，並請函不動產鑑價單位予以鑑價，以供參辦。
  (四)至於面臨民生路部分，除上訴人丁○○部分外，以各二分之
    一之比例予以分割，較為公平。
貳、被上訴人方面：
一、聲明：求為判決：駁回上訴。
二、本件被上訴人於原審起訴主張：系爭土地為兩造所共有，各
    共有人所有權之應有部分，依序為原審原告張森山為二十四
    分之十、上訴人乙○○為二十四分之十、上訴人丁○○為二
    十四分之四；因兩造間就共有之系爭土地不能協議分割，又
    無因物之使用目的不能分割，或約定不分割情形，為此請求
    准予判決分割，並求為判命：兩造共有系爭土地之分割方案
    如附圖甲案所示等語。
三、被上訴人於本院審理時之陳述除與原審及本院前審判決記載
    相同者予以引用外，並補稱：
  (一)被上訴人所提之分割方案，分割後之每筆土地較為完整方正
    ，有利土地之利用；反觀上訴人所提之分割方案，分割後之
    土地地形不完整，不利日後土地之利用。
  (二)被上訴人之方案，共有人皆依持分面積分配取得，且面臨道
    路之寬度皆相當，實屬公平合理。反觀，若依上訴人所提之
    方案，其取得之面積較其持分為多，有違共有物依原物分割
    之本旨，且須相互找補，徒增紛擾。
  (三)系爭土地原共有人張森山已於九十八年一月十六日去世，繼
    承人已為分割繼承，由甲○○取得二十四分之九、丙○○○
    取得二十四分之一，渠等依法承受訴訟，並主張依原審判決
    之方案，就原張森山取得之部分依各持分比例保持共有。
、兩造不爭執之事實：
一、系爭土地為兩造所共有，其中上訴人丁○○之應有部分為二
    十四分之四，上訴人乙○○之應有部分為二十四分之十，原
    審原告張森山之應有部分為二十四分之十；嗣張森山於九十
    八年一月十六日去世，由其繼承人之一即丙○○○、甲○○
    繼承，其中丙○○○取得二十四分之一，甲○○取得二十四
    分之九（見原審卷第5至6頁，本院卷第109至110頁）。
二、系爭土地南面臨嘉義縣溪口鄉○○路寬約十六公尺道路，東
    邊面臨鄰房，西邊則面臨空地、嘉義縣溪口鄉農會，北邊面
    臨同鄉○○路（預定道路寬12公尺，現有道路寬6.5公尺）
    ，至系爭土地上門牌號碼為嘉義縣溪口鄉○○村○○路三十
    七、四十一號房屋，現為上訴人乙○○使用；同路三十九號
    、三十九之一號建物，原為原審原告張森山及家人所使用；
    而前揭三十七號建物為平房，三十九及四十一號房屋均為二
    層樓建物，三十九之一號則為二層樓房加蓋鐵皮屋之三樓建
    物；另門牌號碼嘉義縣溪口鄉○○路六十二號之建物為磚木
    造平房，內有公廳，公廳西側之二間房間、車庫、鐵皮屋，
    現為上訴人乙○○所使用（見原審卷第22至24、31頁，本院
    卷第52至55頁）。
三、系爭土地並無因使用目的不能分割或兩造以契約訂有不分割
    期限之限制，惟已無法達成自行協議分割。
肆、兩造爭執之事項：
    系爭土地應依何分割方案予以分割，始符公平原則並盡土地
    管理、利用之經濟上最大利益？
伍、本院之判斷：
一、按各共有人，除法令另有規定外，得隨時請求分割共有物。
    共有物之分割，依共有人協議之方法行之；分割之方法，不
    能協議決定者，法院得因任何共有人之聲請，命以裁判分割
    ；民法第八百二十三條第一項前段及第八百二十四條第一、
    二項分別定有明文。查系爭土地為兩造所共有，至渠等之應
    有部分則各如判決附圖甲所示；而共有人間就系爭土地並無
    因物之使用目的不能分割或定有不分割之特約致不能分割之
    情形，惟因無法達成協議分割之事實，已據被上訴人於原審
    及本院審理時陳述在卷，並有土地登記第二類謄本共三份在
    卷可按（見原審卷第5至6頁，本院卷第109至110頁），復為
    上訴人等所不爭執，自屬真實。再徵之兩造就分割方法已各
    有主張，亦各有爭執以察，顯已無法協議分割；則被上訴人
    訴請裁判分割，自無不合。
二、次按共有物之分割，不得純以使用現狀為分割之唯一標準，
    法院為顧及全體共有人之利益認為以不全依使用現狀分割為
    宜，所決定之分割方法，縱使部分共有人因此而受有損害，
    仍不得因之指為違法。又共有土地之分管使用，不過定暫時
    狀態而已，共有人仍就全部共有土地享有權利，得就全部共
    有土地主張按應有部分為分割，而法院裁判分割共有物，除
    應斟酌共有人之利害關係及共有物之性質外，尚應斟酌共有
    物之價格、經濟效用以及全體共有人之利益等公平決之；換
    言之，裁判上定共有物之分割方法，法院有審酌共有物各種
    情形，顧及共有人全體利益而自由裁量之權，不受任何當事
    人主張之拘束（最高法院49年台上字第2569號判例、71年度
    台上字第2825號及同院81年度台上字第31號判決參照）。
三、查系爭土地之形狀為南北長之長方形，南、北側均臨道路，
    其中南邊面臨嘉義縣溪口鄉○○路寬約十六公尺道路，北邊
    面臨同鄉○○道路寬六‧五公尺之中正路（預定道路寬12公
    尺），以對外交通；而系爭土地之使用現況（見原審卷第31
    頁之嘉義縣大林地政事務所96年04月11日之複丈成果圖），
    即編號Ａ為磚木造平房（面積021.23平方公尺）、編號Ｄ為
    RC磚造建物（面積045.24平方公尺）、編號Ｅ為磚木造平房
    （面積77.16平方公尺）、編號Ｉ為木造鐵皮造車庫（面積1
    6.29平方公尺）、編號Ｊ為鐵造鐵皮造倉庫（面積014.02平
    方公尺），現為上訴人乙○○所使用；編號Ｂ為RC磚造建物
    （面積37.19平方公尺）、編號Ｃ為RC磚造建物（面積36.56
    平方公尺）、編號Ｇ為磚木造平房（面積020.98平方公尺）
    、編號Ｈ為磚木造平房（面積066.66平方公尺），原為原審
    原告張森山所使用；編號Ｋ為磚木造平房（面積092.77平方
    公尺），現為上訴人丁○○所使用；至編號Ｆ為磚木造平房
    之祀堂（面積041.85平方公尺），由兩造共同使用；已經原
    審及本院審理時分別於九十六年三月一日、九十七年十月十
    七日至現場履勘，製有勘驗測量筆錄、現場履勘概況圖各一
    份、照片四張，並由原審法院囑由嘉義縣大林地政事務所製
    有系爭土地現場複丈成果圖（即本判決所附之現況圖）在卷
    可憑（見原審卷(一)第22至24、31頁，本院卷第52至55頁），
    自屬真實。再者，系爭土地之分割方案，因兩造有主張附圖
    甲案及附圖乙案分割方式之爭議，茲就兩造於本院所主張之
    分割方案，分別比較說明如下：
  (一)如附圖甲案：
    此分割方案就系爭土地原則上係按兩造共有人之現在使用建
    物之位置，以南北向為分割線，依序由北往南為基準推算，
    分割後之系爭土地，各共有人所分得之土地界限均由北而南
    呈一直線，土地地形均尚為方正完整；且兩造所分得之土地
    ，分別南臨嘉義縣溪口鄉○○路寬約十六公尺道路，及北臨
    同鄉○○道路寬六‧五公尺之中正路，使兩造各所分歸之土
    地均得利用上揭道路供往來之出入，以利於將來建築、充分
    利用及對外通行；亦即此分割方案已兼顧各共有人在系爭土
    地上建有（使用）建物，在生活上具有密不可分之依存關係
    ，故於分割方法之取捨，儘量依兩造之現使用位置分割，以
    減少共有人過多拆除建物之損害，變動最小，堪認能兼顧共
    有人之利益，以作整體利用，而無損土地價值，更能為有效
    之利用，達到該土地使用之經濟效用。另按此方法分割，各
    共有人所分得之南邊土地（即編號Ｂ、Ｄ及Ｅ部分）之面積
    ，最小為七十九‧五三平方公尺，而深度達十八公尺，至臨
    路之面寬最小亦有四‧五公尺，依「嘉義市畸零地使用規則
    」第三條規定，正面路寬超過十五公尺至二十五公尺者，最
    小寬度為四公尺，最小深度為十六公尺；而依第九條規定，
    最小面積應達三十五平方公尺以觀，非屬畸零地，尚不致造
    成無法供建築使用之情況。再者，經本院核計若依此分割方
    案予以分割，則各共有人所分得之土地面積與渠等依應有部
    分之比例所應分得土地面積均相同，自較符合公平原則，亦
    無相互補償之問題。至兩造現於系爭土地上所使用之建物，
    雖有部分應予拆除之情形，惟被上訴人對此已於本院審理時
    表示無意見；上訴人丁○○部分則屬老舊之磚木造平房，拆
    除部分極少，影響極微，且於本院審理時並未表示意見；至
    上訴人乙○○部分，則屬老舊之磚木造平房、倉庫或車庫，
    價值並不高，已經原審及本院至現場履勘屬實，並為兩造於
    本院審理時所不爭執，且無論採任何分割方案，均無法避免
    被拆除，究之尚無不公平之處。況各共有人在現地使用位置
    ，已使用數十年，雖無分管之契約，容有分管之事實，此由
    所附之現況圖可知，且為兩造所不爭執，而此分割方案，已
    儘量依兩造之現使用位置分割，以減少共有人過多拆除建物
    之損害；據此，顯然若依此方案予以分割，兩造所分得之土
    地均有道路可對外聯絡，且能兼顧全部共有人之利益，作整
    體利用，而無損土地價值，更能為有效之利用，而達到系爭
    土地使用之經濟效用，究之應屬於適當之分割方案。
  (二)如附圖乙案：
    上訴人等主張如附圖乙案之分割方案極為適當，因其所主張
    之分割方法，被上訴人分得之土地僅靠中正路三十九號二層
    樓房末端之土地面寬雖稍狹窄，但仍有約五‧四公尺之寬度
    ，並不影響土地之利用價值；且中正路三十九之一號二層樓
    房係鋼筋水泥建築，目前尚屬堅固無損，如拆除將損失至鉅
    ，況維持現狀分割，亦不影響或損害被上訴人之使用價值，
    且願以合理金錢補償被上訴人云云。惟經本院審究上訴人所
    提之方案結果，若依此方案予以分割，固然上訴人乙○○使
    用之編號Ｅ部分建物，大底上可保持完整，惟該建物乃老舊
    之磚木造平房，價值並不高，已經原審及本院至現場履勘屬
    實，已如前述；且其中分配予上訴人乙○○及原審原告之土
    地（即編號Ａ、Ｃ部分）卻呈不規則狀，而非平直，同時面
    臨道路之寬度亦不相當，將有礙該二筆土地之整體利用並有
    損其價值；況依現況圖所示，編號Ｃ部分之RC磚造建物前乃
    由原審原告所使用，此分割方案卻將其坐落之土地分割為上
    訴人乙○○取得，實非適宜。再者，依此方案予以分割結果
    ，上訴人乙○○及原審原告所分得之土地面積與渠等依應有
    部分之比例所應分得土地面積並不相當，即上訴人乙○○多
    分得三三‧六○平方公尺，且經本院囑由「歐亞不動產估價
    師聯合事務所」鑑價結果，上訴人等均應補償原審原告，有
    該事務所九十八年三月三日（98）嘉歐字第○○○四號函附
    之估價報告書一份在卷可按，則就原審原告而言，顯不符合
    公平原則。據此，就土地之整體利用及發揮土地價值而言，
    實不若如附圖甲案分割方案，亦即將有違充分利用系爭土地
    之目的。再參諸共有人因共有物分割之方法不能協議決定，
    而提起請求分割共有物之訴，應由法院依民法第八百二十四
    條命為適當之分配，不受任何共有人主張之拘束（最高法院
    49年台上字第2569號判例參照）；而法院命為共有物之分配
    ，應斟酌各共有人之利害關係，及共有物之性質、經濟效用
    及全體共有人之利益，公平決定之等情以觀，則上訴人等據
    此主張應採如附圖乙案之方法分割，尚無足取。
四、依上，兩造就系爭土地各所分得土地，若參酌前揭因素予以
    考量，當認實際分得之面積與其應有部分之比例相當，並無
    不公平處可言，且又無違共有物分割應達到土地使用經濟效
    用目的。則本院基於兼顧大部分共有人之利益，作整體利用
    ，而無損土地價值，且更能為有效之利用等原則，足見如附
    圖甲案當屬較為合理、公平之分割方案。爰審酌上開情況當
    以依如附圖甲案之分割方案較為可採，爰定系爭共有土地之
    分割方案為如附圖甲案分割方案所示；即：編號Ａ部分、面
    積二三五點六四平方公尺之土地及編號Ｂ部分、面積七九點
    五三平方公尺之土地，分歸原審原告張森山取得（因原審原
    告已於本院審理中去世，而由其繼承人丙○○○、甲○○繼
    承並承受訴訟，且表示願保持共有，自應由渠等取得該分歸
    之土地，並按原應有部分比例保持共有，下同）；編號Ｃ部
    分、面積二三五點六四平方公尺之土地及編號Ｄ部分、面積
    七九點五三平方公尺之土地，分歸上訴人乙○○取得；編號
    Ｅ部分、面積一二六點Ｏ七平方公尺之土地，分歸上訴人丁
    ○○取得。
陸、綜上所述，本件上訴人等主張如附圖乙案之分割方案，尚無
    法充分規劃利用，同時不符公平之原則，尚不足採。而應以
    如附圖甲案分割方案所示之分割方法較為妥適，爰定為本件
    系爭土地之分割方案；即：編號Ａ部分、面積二三五點六四
    平方公尺之土地及編號Ｂ部分、面積七九點五三平方公尺之
    土地，分歸原審原告張森山取得；編號Ｃ部分、面積二三五
    點六四平方公尺之土地及編號Ｄ部分、面積七九點五三平方
    公尺之土地，分歸上訴人乙○○取得；編號Ｅ部分、面積一
    二六點Ｏ七平方公尺之土地，分歸上訴人丁○○取得。原審
    依上開方法定系爭土地之分割方案，於法並無違誤。上訴人
    等上訴意旨指摘原判決此部分為不當，求予廢棄改判准如其
    上訴聲明之所示，為無理由，應予駁回。又本件係因分割共
    有物而涉訟，上訴人等之行為，可認係按當時之訴訟程度為
    伸張或防衛權利所必要，且由敗訴之上訴人負擔全部訴訟費
    用亦顯失公平，故本院認應由本件勝訴之被上訴人負擔一部
    訴訟費用。
柒、又本件待證事實已臻明確，兩造其餘攻擊防禦方法及舉證，
    對判決之結果已不生影響，爰不一一詳為審酌，附此敘明。
捌、據上論結，本件上訴為無理由，依民事訴訟法第四百四十九
    條第一項、第八十條之一、第八十一條第二款及第八十五條
    第一項但書，判決如主文。
中    華    民    國    98    年    10    月     6    日
                  民事第三庭    審判長法  官  蘇清恭
                                      法  官  王浦傑
                                      法  官  張世展
上為正本係照原本作成。
如對本判決上訴，須於判決送達後20日內向本院提出上訴狀，未
表明上訴理由者，應於上訴後20日內，向本院提出理由書（須附
繕本）。依法須繳納裁判費並應委任律師為訴訟代理人，始得上
訴。
中    華    民    國    98    年    10    月     6    日
                                      書記官  吳秋賢
【附記】
民事訴訟法第466條之1：
(1)對於第二審判決上訴，上訴人應委任律師為訴訟代理人。但上
  訴人或其法定代理人具有律師資格者，不在此限。
(2)上訴人之配偶、三親等內之血親、二親等內之姻親，或上訴人
  為法人、中央或地方機關時，其所屬專任人員具有律師資格並
  經法院認為適當者，亦得為第三審訴訟代理人。
民事訴訟法第466條之2第1項：
  上訴人無資力委任訴訟代理人者，得依訴訟救助之規定，聲請
  第三審法院為之選任律師為其訴訟代理人。


司法院資訊處製作；財團法人民間司法改革基金會備份。
